Inventaris van de archieven van de Directies ter Equipering van Oorlogsschepen, 1631-1657
Nationaal Archief, Den Haag
Directies Equipering Oorlogsschepen
Equipering Oorlogsschepen
1631-1657
1119
1.06 meter; 33 inventarisnummers.
Normale geschreven en gedrukte teksten. De Nederlandstalige stukken van vóór ca. 1700 zijn geschreven in het gotische cursiefschrift, met name in de oud-Hollandse klerkencursief.
Nationaal Archief, Den Haag
College ter Admiraliteit in West-Friesland en het Noorderkwartier, Directie Equipering Oorlogsschepen
College ter Admiraliteit op de Maze, Directie Equipering Oorlogsschepen
College ter Admiraliteit te Amsterdam, Directie Equipering Oorlogsschepen
In het tweede kwart van de zeventiende eeuw bestond er onvrede onder de kooplieden van diverse steden over de bescherming die de oorlogsvloot hen bood. Zij besloten daarop zelfstandig schepen uit te rusten, die in samenwerking met de vloot op zee zouden opereren. Het archief bevat, behalve resoluties en correspondentie van diverse Directies, voornamelijk financiële gegevens aan inkomsten en uitgaven omtrent de uitrusting.
Archiefvorming
Geschiedenis van de archiefvormer
Deze directie werd ingegsteld bij resolutie van de Staten-Generaal van 24 maart 1631 en had haar oorsprong te danken aan de lastige worstelstrijd met de Duinkerkers, waarin zij grote diensten bewezen heeft. Zij herleefde in de Eerste Engelse Oorlog, doch voldeed toen niet aan de verwachtingen, nadat met hogere eisen moest gaan stellen aan de bouw, grootte en bemanning der schepen, om aan de uitstekend uitgeruste Engelse vloot het hoofd te kunnen bieden. De directieschepen werden door kooplieden en stedelijke regeringen als convooien uitgerust op de onderscheiden plaatsen waar de directie gevestigd was, als Rotterdam, Amsterdam, Hoorn, Enkhuizen, Edam, Monnikendam, Middelburg, Vlissingen, Zierikzee, Veere en in Friesland en Groningen.
Bij secrete resolutie van de Staten-Generaal van 1 april 1656 werd bepaald dat de directeuren zouden gerekend worden met de ontvangst en het beheer van het last- en veilgeld te hebben opgehouden op 31 december 1655, en tevens dat het bewind van de directeuren der Extraordinaris Equipage zou eindigen.
Zie verder over deze directie: J.C. de Jonge, Nederlandsch Zeewezen, p. 254 s. 99 en 487 en 550.
Betreffende de bevoegdheid der Directiën kan hier volstaan een verwijzing naar hetgeen wordt meegedeeld door:
J.E.Elias; Schetsen uit de geschiedenis van ons zeewezen, 1568-1654 ('s-Gravenhage, 1916-1930)
J.C. de Jonghe: geschiedenis van het Nederlandsche Zeewezen (Haarlem, 1851862)
Geschiedenis van het archiefbeheer
In 1828 zijn met de overbrenging van het archief van de opgeheven Directiën van de Levantsche Handel en de Navigatie op de Middellandse Zee ook verschillende zich blijkbaar vanouds daarin bevindende stukken, afkomstig van Directiën ter equipering van oorlogsschepen te Amsterdam en te Hoorn, gedateerd 1636-1657, overgedragen aan het Algemeen Rijksarchief te 's-Gravenhage.
Op het Nationaal Archief zijn verder komen te berusten enkele stukken afkomstig van dergelijke Directiën te Rotterdam: deze stukken waren deels in bewaring geweest onder het Gemeentebestuur van Rotterdam, deels hadden zij behoord tot de verzameling stukken afkomstig uit het in 1844 door brand geteisterde "Marinearchief", voor welker conservatie Prins Hendrik zorg had gedragen.
De stukken der Directiën te Amsterdam en Hoorn waren bij de inventarisatie van het archief der Directiën van Levantsche handel in 1882 door Mr. van der Burgh gedeeltelijk afgescheiden, gedeeltelijk foutief als archiefstukken der laatstgenoemde Directiën beschreven.
Onder het archief van de Levantse Handel bevonden zich ook brieven en enige registers behorende tot de directie van de Extraordinaris Equipage ter zee te Amsterdam.
Daar deze in geen verband stond tot de directie van de Levantse Handel en haar ontstaan aan andere redenen te danken had, zo moet men onderstellen dat toevallige omstandigheden tot die samenvoeging geleid hebben; misschien is de conjectuur niet gewaagd dat men bij de opheffing dezer directie in 1656 haar archief aan de directie van de Levantse Handel in bewaring heeft gegeven, het zou ook kunnen zijn dat evenals de directie van de Levantse Handel ook die van het Extraordinaris Convooi of Equipage in het stadhuis te Amsterdam vergaderde en ten gevolge daarvan die archieven verenigd zijn.
De verwerving van het archief
Het archief is bij Koninklijk Besluit of ministeriële beschikking overgebracht.
Inhoud en structuur van het archief
1.03
Aanwijzingen voor de gebruiker
Openbaarheidsbeperkingen
Volledig openbaar.
Materiële beperkingen
Aanvraaginstructie
Openbare archiefstukken kunnen online worden aangevraagd en gereserveerd. U kunt dit ook via de terminals in de studiezaal van het Nationaal Archief doen. Om te kunnen reserveren dient u de volgende stappen te volgen:
U maakt een profiel aan op www.gahetna.nl, en logt vervolgens in
Via de archiefinventaris (alleen de beschrijvingen met rode nummers) selecteert u het gewenste archiefstuk door op de knop 'Reserveren' te klikken
In het volgende scherm geeft u aan op welke dag u het archiefstuk wilt inzien
Indien u zich bevindt in de studiezaal en een tafelnummer heeft ontvangen kunt u dit nummer vermelden. Als u geen tafelnummer heeft kunt u tafelnummer 777 laten staan
Vervolgens bevestigt u uw reservering door deze te versturen.
Verwant materiaal
Beschikbaarheid van kopieën
Beschrijving van de series en archiefbestanddelen
- Stukken van algemene aard
  - Resolutieregister van Directeuren van de "Nieuwe cruyssers van de Maze" te Rotterdam, 1643 november-1645 april; 1; 1 deel
    Aanwinst 1901 VII 32.
  - Brieven der Staten-Generaal, ingekomen bij de Directeuren van de extra-ordinaris equipage ter zee, residerende te Rotterdam, 1653 februari-juni; 2
    Aanwinst 1903 XVII 1,e.
- Directie Amsterdam, 1652-1657
  - Resolutieregister van Directeuren van extra-ordinaris equipage ter zee te Amsterdam, 1652 maart -1653 december; 3; 1 deel
  - Brieven, ingekomen bij de Directeuren van de extra-ordinaris equipage ter zee te Amsterdam, 1652-1657; 4-7; 4 pakken
    - 1652 maart-september, 4
    - 1652 oktober-1653 juni, 5
      Afkomstig uit archief van Prins Hendrik (toegang: 1.13.05, inventarisnummer: 1)
    - 1653 juli-december, 6
    - 1654-1657, 7
  - Register van uitgaande brieven, 1652 maart-1653 december; 8; 1 deel
  - Vierde rekening van ontvangst en uitgaaf van Directeuren,1655 januari-juli; ter generaliteitsrekenkamer afgehoord, 1657 juni 17; 9; 1 deel
  - Journaal van de ontvangst van lastgelden van uitvarende en inkomende schepen te Amsterdam, 1652 maart-december; 10; 1 deel
  - Staat van ontvangst van 2 percento van de inkomende goederen te Amsterdam, 1652 maart-december; 11; 1 deel
  - Staat van ontvangst van geheel en half veilgeld wegens uitgaande goederen te Amsterdam, 1653-1655; 12-13; 2 delen
    - 1653 januari-december, 12
    - 1655 juni-juli, 13
  - Lijst der schippers van de smakken en kagen enz, die voor inkomen hunner schepen te Amsterdam niet betaald, maar borggesteld hebben, 1652-1653; 14; 1 deel
  - Journaal van gerstitueerde gelden te Amsterdam, 1655; 15; 1 deel
  - Rekeningen (betaalboeken) van uitgaven wegens soldij aan scheepsvolk, 1652-1653; 16-20
    - Schip D'Arco Trajani, 16
    - Schip Engel Gabriël, 17
    - Schip Hollandsche Tuyn, 18
    - Schip Blauwe Arent, 19
    - Schip Nassau, 20
  - Summiere rekening van uitgaven wegens soldij aan scheepsvolk, 1652-1654; 21; 1 deel
  - Lijst van aangenomen volk, 1652; 22; 1 deel
  - Contra-rolle van het veilgeld, binnen Arnhem ontvangen, 1653-1655; 23-25
    - 1653, 23
    - 1654, 24
    - 1655, 25
  - Rekeningen van veilgelden, te Vreeswijck op de Vaart ontvangen, 1652-1653; 16-27
    - 1652, 26
    - 1653, 27
  - Contra-rolle van het veilgeld te Vreeswijck op de Vaart ontvangen, 1652; 28; 1 deel
  - Copie-resolutiën der generale vergadering van Directeuren uit Amsterdam, Hoorn, Enkhuizen, Edam, Medemblik en harlingen; met bijlagen, 1631-1632; 29; 1 omslag
  - Rekening van Directeuren van het nader reglement ter zee te Hoorn wegens equipage van twee schepen over 1636 augustus tot 1638 maart; ter generaliteitsrekenkamer afgehoord, 1638 december 14., 30; 1 deel
  - Rekeningen van directeuren te Hoorn inzake de ontvangst van extra-ordinaris convooigelden voor schepen, varende van en naar Noorwegen en de havens aan de Oostzee, 1645-1647; 31-32; 2 delen
    - 1645 mei-1646 augustus; ter generaliteitsrekenkamer afgehoord, 1647 februari 6, 31
    - 1646 april-1647 maart; afgehoord 1649 maart 24., 32
  - Rekening van direkteuren van de extra-ordinaris equipage ter zee te Hoorn, 1652 maart-1653 maart; afgehoord ter generaliteitsrekenkamer, 1653 april 11., 33; 1 deel